【裁判字號】    90,台非,160
【裁判日期】    900607
【裁判案由】    常業重利
【裁判全文】
最高法院刑事判決                                  九十年度台非字第一六○號
    上訴人  最高法院檢察署檢察總長
    被  告  甲○○
右上訴人因被告常業重利案件，對於台灣台南地方法院中華民國八十九年九月十一日
第一審確定判決（八十九年度訴字第五三○號，起訴案號：台灣台南地方法院檢察署
八十九年度偵字第四二○七號），認為違法，提起非常上訴，本院判決如左：
    主  文
原判決撤銷。
    理  由
非常上訴理由稱：「按起訴之效力，不及於檢察官所指被告以外之人，刑事訴訟法第
二百六十六條定有明文。又法院審判之對象，是否即為檢察官所指之被告，應以檢察
官指為刑罰對象之被告為依據，縱犯罪行為人以偽名或冒用他人名義與訊，致檢察官
以被冒名者之姓名、年籍起訴，則檢察官指為被告之人，即為實際應訊之該犯罪行為
人，法院自應對其為審判，而該被冒名頂替之人，並非檢察官指為被告之人，縱檢察
官誤以其姓名、年籍起訴，仍非檢察官指為刑罰對象之人，非起訴效力所及，法院自
不得對其加以審判（台灣高等法院八十四年度上訴字第六七一○號判決、鈞院八十二
年度台非字第四○六號判決參照）。本件涉重利罪嫌之人為王智皇，遭警方查獲時，
冒名甲○○應訊，並於筆錄上偽簽『甲○○』姓名，且按捺指印。移送檢察官偵訊時
，亦於筆錄上偽簽『甲○○』姓名，經交保新台幣二十萬元獲釋，檢察官雖以『甲○
○』姓名提起公訴，然檢察官所指審判之對象，實為涉重利罪嫌在筆錄上偽簽『甲○
○』姓名按捺指印而被檢察官交保之王智皇，而非甲○○本人。故原審自應逕對王智
皇審判，而於判決時將當事人欄更正為王智皇之姓名、年籍，並註明『冒名甲○○』
之旨，或通知檢察官將『甲○○』姓名、年籍更正為王智皇之姓名、年籍。原審竟對
未經起訴之甲○○本人為諭知無罪之判決，而對檢察官實際起訴之王智皇卻未裁判，
依上開判決說明，顯有未受請求事項予以判決及已受請求事項未予判決之違法，爰依
刑事訴訟法第四百四十一條、第四百四十三條提起非常上訴，以資糾正。」等語。
本院按除刑事訴訟法有特別規定外，已受請求之事項未予判決，或未受請求之事項予
以判決者，其判決當然為違背法令，同法第三百七十九條第十二款定有明文。又同法
第二百六十六條規定起訴之效力不及於檢察官所指被告以外之人，即所謂起訴對人之
效力；而同法第二百六十四條第二項第一款規定起訴書應記載被告之姓名、性別等資
料或其他足資辨別之特徵，係為特定刑罰權對象之用。惟檢察官起訴之對象為被告其
「人」，並非其「姓名」。本件涉犯常業重利罪嫌之人為王智皇，其於警局初訊及檢
察官偵查中，均冒用「甲○○」之姓名，復在偵訊筆錄上偽簽「甲○○」之姓名及按
下自己之指模，致檢察官誤認王智皇係甲○○，而諭知交保新台幣二十萬元予以釋放
，繼對之起訴。但檢察官起訴之對象仍為冒名之王智皇，並非甲○○本人，原法院於
審理中，經證人曾瑞龍指證稱：涉犯常業重利罪嫌者係王智皇，其乃冒用甲○○之姓
名應訊云云。原法院並依據台南縣新營市戶政事務所函送甲○○遺失國民身分證而申
請補發之資料，認定甲○○之姓名被王智皇所冒用，有原案卷可稽。參照司法院院字
第五六九、一七二九號解釋意旨，原法院應將被告更正為王智皇，或通知檢察官更正
後，逕對王智皇予以審判，方為適法。原法院竟對未經起訴之甲○○本人判決無罪，
自有未受請求之事項予以判決之違誤。案經確定，非常上訴意旨執以指摘，非無理由
，應由本院將原判決撤銷，以資糾正。又前開所謂已受請求之事項未予判決，係指已
起訴實質上或裁判上一罪之案件，其中一部未予裁判者而言。原法院對於王智皇未予
審判，尚與上述之情形有別，除得依法請求原法院補行審判外，不得遽指此部分亦有
刑事訴訟法第三百七十九條第十二款之當然為違背法令，併予明。
據上論結，應依刑事訴訟法第四百四十七條第一項第一款前段，判決如主文。
中      華      民      國     九十     年      六      月      七      日
                              最高法院刑事第四庭
                                  審判長法官  董  明  霈
                                        法官  丁  錦  清
                                        法官  林  茂  雄
                                        法官  王  居  財
                                        法官  張  祺  祥
      右正本證明與原本無異
                                              書  記  官
中      華      民      國     九十     年      六      月     十五     日


司法院資訊處製作；財團法人民間司法改革基金會備份。
